【裁判字號】    91,婚,1517
【裁判日期】    920408
【裁判案由】    離婚等
【裁判全文】
臺灣台中地方法院民事判決  九十一年度婚字第一五一七號
    原      告  乙○○○
    訴訟代理人  吳中和  律師
    被      告  甲○○
    訴訟代理人  王文聖  律師
右當事人間請求離婚事件，本院判決如左：
    主      文
准原告與被告離婚。
訴訟費用由被告負擔。
    事      實
甲、原告方面：
  一、聲明：求為判決如主文所示。
  二、陳述：
    (1)緣原告與被告於民國五十年間結婚，目前婚姻關係存續中。兩造婚後三十餘年
      同甘苦共患難，胼手胝足共同創業經營日新戲院，並扶養子女長大成年，本有
      一美滿幸福之家庭。未料經過艱辛之創業期，於日新戲院經營有成時，被告未
      顧念原告與其共同艱辛創業，且又需兼顧家庭與教養子女之辛勞，竟飽暖思淫
      慾，貪圖訴外人張淑子之美色，二人自八十四年九月間起在台中市○○路二０
      四之三號六樓之一及六樓之二同居通、相姦，並於八十五年十月十七日生有一
      女陳靖玟，經被告於八十八年五月二十八日認領。更有甚者，被告與張淑子通
      、相姦後，性情大變，視原告為寇讎，完全不顧夫妻情分，於八十五年八月三
      十一日花錢教唆不詳姓名之男子多人將原告趕出家門，置原告生活於不顧，迄
      今仍未讓原告返家。
    (2)被告除僱人將原告趕出家門外，又於八十七人間意圖使原告受刑事處分，誣指
      原告涉犯背信、侵占等案件，向鈞院提起自訴。該案嗣雖經法院判決無罪確定
      ，惟被告未念夫妻之情，竟捏造事實，誣指原告犯罪，意圖使原告受刑事處分
      ，被告顯已無維持婚姻之意，而原告因被告所作所為，對兩造婚姻之誠摯信賴
      基礎亦已動搖流失，難以繼續維持婚姻，為此爰依民法第一千零五十二條第二
      項規定請求判決准予離婚。
  三、證據：提出戶藉謄本、台灣台中地方法院檢察署八十八年度偵字第七一０四號
      起訴書、本院八十七年度自字第一一六九號、八十八年度易字第二三八三號、
      及台灣高等法院台中分院八十八年度上易字第二七九０號、八十八年度上易字
      第二九六二號刑事判決書。
乙、被告方面：
  一、聲明：請為判決駁回原告之訴。
  二、陳述：
    (1)按「夫妻之一方，有左列情形之一者，他方得向法院請求離婚：：二、與人通
      姦者。」「對於前條第一款、第二款之情事，有請求權之一方於事前同意，或
      事後宥恕或知悉已逾六個月，或自其情事發生後已逾二年者，不得請求離婚。
      」民法第一千零五十二條第一項第二款、第一千零五十三條分別定有明文。又
      民法親屬編於民國七十四年修正後，於第一千零五十二條增列第二項離婚事由
      之概括規定，其自的在使夫妻請求裁判離婚之事由較富彈性。是夫妻間發生足
      使婚姻難以維持之重大事由者，雖不符合該條第一項所列各款情形，亦無不准
      依該法條第二項訴請離婚之理，最高法院八十六年度第二次民事庭會議決議可
      資參照。而最高法院上開決議所稱民法第一千零五十二條第二項規定之重大事
      由有二，其一，須係同法條第一項所列十款原因以外之事由，始足當之。當事
      人主張之事由，如不構成第一項所列十款之離婚事由，即不能再以此不構成之
      原因事實，認屬同法條第二項規定之其他重大事由。其二，如當事人主張之事
      由，不構成民法第一千零五十二條第一項十款之要件時，仍認得依同法條第二
      項訴請離婚，但  其事由應係指同叉第一千零五十三條、第一千零五十四條以
      外之事由而言，否則該條除斥期間之規定已成具文（司法院司法業務研究會第
      三十五期民事法律專題研究第十六題之結論可資參照）。是核本件原告主張被
      告與第三人張淑子通姦之事由，縱係屬實，然原告早於八十五年間即知悉此一
      事實，而已逾六個月除斥期間，況該事實發生至今亦早逾二年，依上開說明，
      亦應認原告於逾民法第一千零五十三條之除斥期間後，不能再一同一事實在理
      由，進而主張係屬兩造離難以維持婚姻之重大事由請求離婚。
    (2)按民法親屬篇於民國七十四年修正後，於第一千零五十二條增列第二項離婚事
      由之概括規定，其目的本在使夫妻請求裁判離婚之事由較富彈性，惟對於同法
      第一千零五十三條裁判離婚之限制並未加以修定或刪除，此足說明，乃立法者
      有意保留該一千零五十三條之規定，俾夫妻之一方於行使該條款權利時有所限
      制，從而，倘認夫妻一方已逾民法第一千零五十三條之除斥期間後，仍得以同
      一事實主張民法第一千零五十二條第二項重大事由，則民法第一千零五十三條
      豈非形同具文，此殊非適用法律應有之解釋。
丙、本院依職權調取台灣高等法院台中分院八十八年度上易字第二七九０號（含本院
    八十七年度自字第一一六九號）侵占案件、八十八年度上易字第二九六二號（含
    本院八十八年度易字第二三八三號）妨害婚姻案件刑事全卷、
    理    由
一、兩造婚姻關係現仍存續中，有原告提出之戶籍謄本配偶欄記載可據。又原告主張
    被告與訴外人張淑子通姦生子之事實，業據原告提出八十八年度上易字第二九六
    二號、本院八十八年度上易字第二九六二號妨害婚姻案件刑事判決書各一份為證
    ，此亦經本院調閱八十八年度上易字第二九六二號刑事妨害婚姻案件全卷審核無
    誤，況被告對此亦不否認（見本院九十二年一月九日言詞辯論筆錄第二頁），自
    應認原告之主張為真實。
二、第按夫妻之一方與他人通姦，有離婚請求權之一方，於知悉後已逾六個月者，不
    得請求離婚，民法第一千零五十三條定有明文。是原告於八十五年間知悉被告與
    訴外人張淑子通姦之事實，而已逾六個月除斥期間，且該事實發生至今亦早逾二
    年，始依據民法第一千零五十二條第一項第二款規定訴請離婚，自非法之所許。
    惟按民法親屬編於民國七十四年修正後，於第一千零五十二條增列第二項離婚事
    由之概括規定，其目的在使夫妻請求裁判離婚之事由較富彈性。是夫妻間發生足
    使婚姻難以維持之重大事由者，雖不符合該條第一項所列各款情形，亦無不准依
    該法條第二項訴請離婚之理（最高法院八十六年度第二次民事庭會議決議）。是
    雖按以夫妻之一方與他人通姦，訴請離婚者，有請求權之一方若於知悉後已逾六
    個月，或自情事發生已逾二年之法定除斥期間，自不得據以依民法第一千零五十
    二條第一項第二款規定請求離婚。惟原告主張若屬於難以維持婚姻關係之重大事
    由，仍得依同法條第二項規定請求離婚，且此項離婚請求權並無除斥期間之限制
    （最高法院七十五年度台上字第一一四八號判決參照）。是然按結婚之目的，在
    營夫妻共同生活永久生活為目的，配偶應互相協力保持共同生活之圓滿及幸福，
    此為維繫婚姻所必要，故夫妻一方之行為有礙之人格尊嚴，致難以維持婚姻者，
    自得依民法第一千零五十二條第二項請求裁判離婚。經查：
    (1)斟酌兩造之身分、地位、教育程度等主觀情事，及按婚姻關係為一男一女終生
      共同生活體，其以夫妻之共同生活為其目的，配偶應互相協力保持其共同生活
      之圓滿安全及幸福，而為保持夫妻共同生活之圓滿安全，夫妻應互負誠實之義
      務，是被告一方有上揭通姦行為，其動機、環境，依社會上一般觀念而為觀察
      ，除侵害原告之親屬權（配偶權）外，尚侵害配偶之人格，且依我國社會常情
      及社會道德觀念，自為人所共棄，恥與相近。而原告感到悲憤、沮喪，受鄰居
      非議恥笑，其在親朋間建立之聲望，即必有所減損，信譽勢必低落，其人格利
      益、社會評價，亦同受有貶損。
    (2)再者，夫妻間之忠誠，為維繫婚姻所必要。故夫妻一方之行為，凡有與他人通
      姦，不但有礙於他方配偶之人格尊嚴，對精神上亦屬不可忍受之痛苦，而無從
      繼續保持共同生活之圓滿、安全及幸福，即屬婚姻之破綻，婚姻之本質有違，
      屬不能維持婚姻之重大事由。綜上，本件被告除自八十四年九月間起與訴外人
      張淑子同居通姦外，並已於八十五年十月十七日生有一女陳靖玟，經被告於八
      十八年五月二十八日認領，此有戶籍謄本在卷足憑？徵諸，被告上開行為，難
      謂無損原告之尊嚴，並立於兩性平等之地位，被告嚴重辱及原告尊嚴，無視原
      告感受、痛苦，核其情節，此實使原告不堪其苦，而難與被告共同生活，維持
      婚姻，兩造間之婚姻關係發生嚴重障礙，足認致原告不能忍受續為婚姻上之共
      同生活，勉強維持形式上之婚姻關係，與婚姻之本質有違，斟酌各種情形，認
      原告主張此係不能維持婚姻之重大事由，應堪可採。
    (3)又兩造早已不營夫妻之共同生活，而無夫妻之情分，且無夫妻共同生活之實，
      此顯與婚姻係一男一女之兩性結合，以組織家庭，共同生活為目的之宗旨相違
      背，原告主張兩造間有不能維持婚姻之重大事由，核屬有據。而兩造間之婚姻
      既已生破綻而顯無回復之希望。又因兩造婚姻關係已出現破綻，客觀上確實難
      以繼續維持婚姻共同生活，且顯無回復之希望，而上開通姦事實之責任，尚難
      認為原告有可歸責，從而，原告依民法第一千零五十二條第二項請求判決離婚
      ，為有理由，核與首開規定相符，原告據以請求判決准與被告離婚，依法應予
      准許。
四、本件事實已臻明確，兩造其餘之攻擊及防禦方法並不影嚮本件之判斷，不予一一
    調查審究，附此敘明。
五、結論：本件原告之訴為有理由，並依民事訴訟法第七十八條判決如主文。
中      華      民      國    九十二    年      四      月      八      日
                            臺灣臺中地方法院家事法庭
                                法     官   楊  熾  光
右正本係照原本作成。
如不服本判決，應於送達後廿日內，向本院提出上訴狀並表明上訴理由，如於本判決
宣示後送達前提起上訴者，應於判決送達後廿日內補提上訴理由書（須附繕本）。
中      華      民      國    九十二    年      四      月      八      日
                                法院書記官  何  俞  瑩


司法院資訊處製作；財團法人民間司法改革基金會備份。
